臺灣士林地方法院刑事判決
110年度金訴字第416號
公  訴  人  臺灣士林地方檢察署檢察官
被      告  尹律今


選任辯護人  楊佳樺律師
上列被告因詐欺等案件，經檢察官提起公訴（110年度偵字第168
41號），本院判決如下：
    主  文
尹律今共同犯洗錢防制法第十四條第一項之洗錢罪，處有期徒刑
伍月，併科罰金新臺幣貳萬元，罰金如易服勞役，以新臺幣壹仟
元折算壹日。
    事  實
一、尹律今依其智識程度及社會生活經驗，可知悉金融帳戶為個
    人信用、財產之重要表徵，而國內社會上層出不窮之詐欺犯
    罪者為掩飾不法行徑，避免執法人員之追究及處罰，經常利
    用他人之金融帳戶掩人耳目，已預見將金融帳戶提供予不詳
    之人使用，且為他人提領、轉出進入金融帳戶內之款項，常
    與詐欺等財產犯罪密切相關，極有可能遭詐欺犯罪者利用作
    為人頭帳戶，便利詐欺犯罪者用以向他人詐騙款項，使不知
    情之被害民眾將受騙款項匯入各該帳戶內，再趁被害民眾匯
    款後、察覺遭騙而報警前之空檔期間，由提供帳戶之人提領
    款項後轉交該詐欺犯罪者，或依詐欺集團上游指示將款項轉
    出至指定帳戶，以確保詐欺犯罪所得，且受詐騙人匯入款項
    遭提領後，即產生遮斷資金流動軌跡之效果，一旦基於共同
    犯罪之意思，允為提供帳戶、著手前揭提領、轉出詐欺贓款
    之任務，即屬參與詐欺、洗錢犯罪之實行，竟仍基於縱使發
    生他人因受騙致財產受損、隱匿詐欺犯罪所得本質、去向之
    結果，亦不違背其本意之詐欺取財及洗錢之不確定故意，與
    真實身分不詳網名為「Desmond Elliot Presl」（曾用網名
    「Yvo Nne」，下稱「Desmond」）之人，共同基於意圖為自
    己不法所有之詐欺取財及洗錢之犯意聯絡，於民國110年6月
    7日至110年6月30日間某日，由尹律今先提供其女吳冠誼所
    有之台北富邦商業銀行帳戶（帳號：000-000000000000，下
    稱本案帳戶）資料予「Desmond」，再由「Desmond」或其所
    屬之詐欺集團不詳成員，以「佯裝國外網友交友詐財」之方
    式，於110年6月30日，向陳美霞佯稱「在國外因持槍遭警逮
    捕，亟需保釋金」，致陳美霞陷於錯誤，於該日12時47分，
    匯款新臺幣（下同）30萬元至本案帳戶，待款項匯入後，尹
    律今再依「Desmond」之指示，於同日16時48分至翌(7月1日
    )日，持提款卡（提領3筆計15萬元）、臨櫃提款（提款15萬
    元）之方式，接續將陳美霞因遭詐騙而匯入之款項提領一空
    ，再將所得款項換購為比特幣，製造金流斷點，以此方式掩
    飾、隱匿該款項與犯罪之關聯性。因陳美霞發現受騙而報警
    處理，經通知本案帳戶申辦人吳冠誼到案，始知該帳戶為尹
    律今所使用而查悉上情。
二、案經陳美霞訴由宜蘭縣政府警察局宜蘭分局報告臺灣士林地
    方檢察署檢察官偵查起訴。
    理  由
壹、程序方面：
    本判決所引用被告以外之人於審判外之陳述，雖屬傳聞證據
    ，然當事人於準備程序同意作為證據（見本院卷第34頁），
    本院審酌上開證據資料作成時之情況，尚無違法不當及證明
    力明顯過低之瑕疵，認為以之作為證據應屬適當，揆諸刑事
    訴訟法第159條之5第1項規定，均有證據能力。又本判決其
    他引用資以認定事實所憑之非供述證據，並無證據證明係公
    務員違背法定程序所取得，依刑事訴訟法第158條之4反面解
    釋，亦有證據能力。
貳、實體方面：
一、認定犯罪事實所憑之證據及理由：
　　訊據被告固坦認其於上開時、地，提供本案帳戶資料予「De
    smond」後，依其指示提領存入之款項並換購為比特幣之事
    實，然矢口否認有何共同詐欺或洗錢之犯行，辯稱：是「De
    smond」表示有資源幫我聯絡FBI，可以幫我調查並處理先前
    遭詐騙所損失之金錢，我單純提供本案帳戶給「Desmond」
    並幫他跑腿，不知所經手之錢是詐騙贓款云云，惟查：
　㈠被告於網路上認識一名為「Desmond」之人，該人向被告表示
    自己為戰地醫生，工作地點不安全，若被告可以提供帳戶為
    其將錢財轉移到安全之地，可以付費給被告，並能為被告聯
    絡FBI，處理先前被告遭詐欺而損失之錢財，被告遂提供本
    案帳戶予「Desmond」，「Desmond」所屬之詐欺集團不詳成
    員則於事實欄所載時、地，以事實欄所載之方式，對告訴人
    陳美霞實施詐術，待告訴人陷於錯誤，將30萬元匯入本案帳
    戶後，被告即依「Desmond」之指示，接續將上揭30萬元提
    領後換購為比特幣之事實，為被告所坦認，並據告訴人於警
    詢指證明確（見臺灣士林地方檢察署110年度偵字第16841號
    卷【下稱16841卷】第18至21頁），且有告訴人與詐欺集團
    成員LINE對話紀錄擷圖、台北富邦商業銀行股份有限公司內
    湖分行110年7月27日北富銀內湖字第1101000032號函及附件
    、被告與「Desmond」110年7月11日至110年7月14日之對話
    紀錄、被告與「Yvo Nne」於110年6月7日至110年7月9日之
    對話紀錄、BTC網站頁面截圖共12張在卷可稽（見16841卷第
    59至70、24至26、33至46、99至106、47至58頁），上情堪
    予認定。
  ㈡按刑法上故意，分直接故意（確定故意）與間接故意（不確
    定故意），行為人對於構成犯罪之事實，明知並有意使其發
    生者，為直接故意；行為人對於構成犯罪事實，預見其發生
    而其發生並不違背其本意者，為間接故意。又金融機構開設
    帳戶，請領之金融卡，係針對個人身分社會信用而予以資金
    流通，具有強烈之屬人性，而金融帳戶為個人理財工具，且
    金融卡亦事關個人財產權益保障，其專有性甚高，除非本人
    或與本人具密切親誼關係者，難認有何正當理由可交付予他
    人，稍具通常社會歷練與經驗法則之一般人，亦均應有妥為
    保管該等物品，防止被他人冒用之認知，縱偶因特殊情況須
    將該等物品交付予他人，亦必深入瞭解該他人之可靠性與用
    途，再行提供使用，且該等專有物品，如落入不明人士手中
    ，極易被利用為與財產有關犯罪工具，此係一般人日常生活
    經驗與通常之事理；兼以近來利用人頭帳戶以行詐騙之事屢
    見不鮮，且經政府多方宣導，並經媒體反覆傳播，而諸如擄
    車勒贖、假勒贖電話、刮刮樂詐財、網路詐騙、電話詐騙等
    ，多數均係利用他人帳戶，作為恐嚇取財或詐欺取財所得財
    物匯入之犯罪工具，是依一般人通常之知識、智能及經驗，
    均已詳知向陌生人取得帳戶使用者，多係欲藉該帳戶取得不
    法犯罪所得，是避免本身金融機構帳戶被不法行為人利用為
    詐財之工具，應係一般生活所易於體察之常識，經查：
  ⒈稽之被告與「Desmond」（即「YvoNne」）之對話紀錄，「De
    smond」於110年6月間請求被告為其從事洗錢行為時，被告
    起初表示無力幫助「Desmond」，稱：「但是我被騙怕了」
    、「我真的無法理解，為什麼你的薪資沒有用一個銀行帳戶
    ，好好保護？」、「但我還是沒辦法幫助你，因為我被詐騙
    ，所以現在我的銀行帳戶是警示戶，也是暫時不能使用，還
    要打官司」等語（見16841卷第101至102頁），足見被告對
    於「Desmond」自稱無薪轉帳戶，反而需要遠在異國他鄉之
    被告僅提供帳戶供其使用，對於「Desmond」可能以自己提
    供之帳戶另供作不法使用，已存有相當之懷疑，方拒絕「De
    smond」之請求，先予敘明。
  ⒉惟「Desmond」見被告不願為其所用，旋承諾將為此支付服務
    費用（原文：「親愛的!請我也可以為您的服務付費。準備
    好做任何你想讓我做的事。」、「親愛的!別擔心，我會付
    給你任何你會付出的代價，並支付確保你永遠不會後悔幫助
    我」，見16841卷第100及101頁），並承諾提供FBI之聯絡方
    式，請FBI為被告調查先前遭詐欺而損失之金錢，被告此時
    雖仍不明「Desmond」將如何使用其所提供之帳戶，亦不明
    「Desmond」匯入之金錢來源為何，卻未多加聞問、調查，
    即決意提供本案帳戶供「Desmond」使用後，為如事實欄所
    載之提領並換購為比特幣之行為，顯見被告因「Desmond」
    所承諾之利益而有所動搖，轉而願意配合「Desmond」之指
    示並為其所用。復觀二人之對話紀錄，於110年7月11日以後
    ，被告已多次向「Desmond」表示：「關於比特幣機的作業
    ，明天我再幫你最後一次，我也再也不做這樣的事情了，很
    抱歉」、「我昨晚睡不著，今天忙了一天，也想了一天，我
    想放棄調查，所以我幫你最後一次在明天而且金額不能太大
    金額，我不想透過銀行行員取錢」（見16841卷第33頁），
    當「Desmond」表示自己的友人將再匯款至本案帳戶時，被
    告表示「明天幫你最後一次喔」、「早些時間我已經跟你說
    過了，我的心不准我再做這樣的事情」、「不，明天是最後
    一次了，沒有以後了」、「這是最後一次!」（見16841卷第
    35頁）、「…我就是以後都不要再做比特幣存款或是其他銀
    行業務的事情。請哥哥諒解…」、「就是我的心告訴我，我
    不可以再這樣做這種事情，請諒解我」（見16841卷第37頁
    ）、「他們說其實比特幣機已經被政府管控中，所以前幾次
    我們算幸運」（見16841卷第40頁）、「不要再有匯款到我
    帳戶了，我帳戶要還給我女兒了」、「銀行帳戶是我女兒的
    名字，我要給女兒了」、「我說了我的心不要我再幫你做存
    比特幣機的事情。我說10次了」等語（見16841卷第43頁）
    ，有前揭LINE對話紀錄可稽，由上可知，被告早已預見「De
    smond」匯入本案帳戶之款項應係不法所得，佐以現今詐欺
    犯罪猖獗，被告自己之銀行帳戶亦因涉及詐欺犯罪遭凍結無
    法使用，被告也曾向「Desmond」自陳「被騙怕了」等節，
    足見被告深知來路不明之款項極可能係詐欺犯罪之所得，卻
    為貪圖「Desmond」所提供之「服務費」或「FBI協助」，鋌
    而走險，提供女兒所申設之本案帳戶供「Desmond」使用，
    並依其指示提領後換購為比特幣，多次為素未謀面之「Desm
    ond」處理來路不明之金錢，被告主觀上應知自己所為極可
    能涉及洗錢犯罪，方不斷向「Desmond」表示不願繼續為之
    ，是被告辯稱不知自己所為係違法行為，只是單純幫忙云云
    ，實難憑採。
  ㈢被告既能預見上情，卻參與收取詐騙款項之構成要件行為，
    即非僅止於提供詐騙者助力，而係本於正犯之犯罪意思參與
    詐欺犯罪，又被告既已將前述犯罪所得自本案帳戶中提領並
    換購為比特幣，產生遮斷資金流動軌跡以逃避國家追訴、處
    罰之效果，亦屬洗錢防制法第2條所稱之洗錢行為之構成要
    件行為無訛。
  ㈣辯護人雖為被告辯稱：被告提供女兒所申設之本案帳戶又無
    償提供勞務，卻承擔顯不相當之風險，也牽連到家人，與一
    般犯罪行為人努力爭取高額報酬降低風險情形不同；本件告
    訴人以及被告，都是被詐騙集團用噓寒問暖之方式取得信任
    ，佯稱其遇到危險，需要告訴人及被告提供協助，告訴人損
    失為單純財產，被告損失為本案帳戶及勞務，兩者皆為單純
    之詐騙被害人，不能以被告提供本案帳戶或為詐騙集團跑腿
    ，就直接推論被告主觀上有犯罪之故意；另被告從98年起，
    陸續診斷出注意力不集中、健忘、判斷力下滑，電腦斷層也
    檢驗出腦部有萎縮之狀態，雖然被告表面上看起來跟正常人
    沒有兩樣，但是一般人被詐騙集團騙一次後，都會非常保守
    ，不會再輕易相信他人，而本件被告卻一而再再而三被詐騙
    集團利用，可知被告行為時判斷能力確實有受疾病影響而欠
    缺責任能力，應有刑法第19條規定之適用，此部分可參酌被
    告之相關病歷資料云云，惟查：
  ⒈被告所為如事實欄所載之行為時，其主觀上已有與「Desmond
    」共犯詐欺取財及洗錢罪之間接故意，業如前述。被告為貪
    圖「Desmond」所承諾之「服務費」或「FBI調查服務」，甚
    或為取得「Desmond」之噓寒問暖等心理關懷，在已預見本
    案帳戶內款項之來源極有可能係不法詐欺所得之情況下，率
    爾參與犯罪，將本案帳戶交予「Desmond」使用，並依指示
    取款後換購為比特幣等情，業如前述，被告與單純受詐欺之
    被害人實屬有別，辯護人此部份所辯要難憑採。
  ⒉被告雖提出第一類身心障礙證明、振興醫療財團法人振興醫
    院（下稱振興醫院）110年3月16日、同年10月19診斷證明書
    、三軍總醫院附設民眾診療服務處110年3月19日診斷證明書
    （見16841卷第118至119、123頁），本院並依辯護人之聲請
    ，調取本院另案110年度金訴字第333號卷宗內被告之國防醫
    學院三軍總醫院、振興醫院病歷（見本院卷第59至255頁）
    ，依上揭病歷及診斷證明書所載，固足認被告確有長期罹患
    憂鬱症之精神病症。然依被告於案發當時與「Desmond」間
    之對話截圖內容可知，被告已預見自己所為實係為「Desmon
    d」洗錢，已涉及刑責，又恐此事將牽連本案帳戶之所有人
    即自己之女兒，方反覆與「Desmond」重申此為最後一次幫
    忙，有前開LINE對話內容截圖照片附卷可查（見本判決貳、
    一、㈡、1、2所載），足見被告於行為當時，尚無無法判斷
    上開行為可能涉及不法或其判斷能力較一般人顯著降低之情
    形。且被告於110年8月30日警詢及同年9月23日偵訊、本院1
    10年12月21日準備程序時，對於其交付帳戶之事件始末過程
    ，均能仔細陳述，並表示自己也是被害人被騙等藉詞辯駁，
    並無何因罹有精神疾病以致邏輯不通、詞不達意、意識不清
    、無法理解提問、不能完整陳述或判斷力有何欠缺之情；再
    者，被告於警詢、偵訊中均稱自己由於卡債問題，20年來未
    曾使過自己之帳戶，始交付女兒所申設之本案帳戶給「Desm
    ond」云云，惟查，觀前述被告與「Desmond」之對話紀錄，
    被告已提及自己之帳戶先前因涉嫌詐欺犯罪而遭警示無法使
    用，此與被告於本院另案中，已承認於110年3月2日將自己
    申設之第一商業銀行之網路銀行帳戶交予不詳之人使用等情
    相符（見本院110年度金訴字第333號判決理由欄二、訊據被
    告固坦承以下，見本院卷第45至47頁），足見被告尚能以避
    重就輕之詞，試圖淡化、掩飾自己曾因涉嫌詐欺犯罪，致帳
    戶遭警示之事實，顯無因憂鬱症之精神疾病，以致影響其辨
    識能力之情形至明，當無刑法第19條減刑事由存在之情形。
  ㈤綜上，本案事證明確，被告上開犯行，洵堪認定，應依法論
    科。
二、論罪科刑：
  ㈠核被告所為，係犯刑法第339條第1項之詐欺取財罪及洗錢防
    制法第14條第1項之洗錢罪。公訴意旨雖謂被告係犯刑法第3
    39條之4第1項第2款之三人以上共同犯詐欺取財罪，然被告
    否認知悉除「Desmond」外之其他詐欺集團成員，而依告訴
    人所述及卷內相關卷證，亦尚無法證明被告除受「Desmond
    」指示將贓款換購為比特幣外，尚知悉或與除「Desmond」
    外之其他詐騙集團成員間具有犯意聯絡，爰依有利於被告之
    認定，認被告僅與「Desmond」成立共同詐欺取財犯行。是
    公訴意旨認被告係犯刑法第339條之4第1項第2款之三人以上
    共同犯詐欺取財罪，尚有未合，然基本事實同一，且經本院
    當庭告知被告所涉犯之上開詐欺取財罪之罪名，供其知悉及
    答辯（見本院卷第271頁），無礙於其訴訟上防禦權之行使
    ，本院自得變更起訴法條予以審理。
  ㈡本件被告提供本案帳戶後提領告訴人因詐欺而匯入之款項，
    並依「Desmond」指示換購比特幣，以躲避查緝，已參與實
    行詐欺取財之構成要件行為，被告與「Desmond」間，在詐
    欺取財、洗錢合同意思範圍內，互相利用他人行為，分擔實
    行，共同達成詐欺、洗錢目的，而有犯意聯絡與行為分擔，
    應依刑法第28條規定，論以共同正犯。
  ㈢被告上開所為，係一行為同時犯詐欺取財罪及洗錢罪2項罪名
    ，為想像競合犯，應依刑法第55條規定，從一較重之洗錢罪
    處斷。
  ㈣爰以行為人之責任為基礎，審酌被告受未曾謀面之「Desmond
    」指示，提領遭詐欺贓款並將之換購比特幣，所為非但助長
    社會詐欺財產犯罪之風氣，致使無辜民眾受騙而受有財產上
    損害，亦擾亂金融交易往來秩序，危害社會正常交易安全，
    更造成執法機關不易查緝犯罪行為人之真實身分，更增加被
    害人求償上之困難，實無可取，本不宜寬貸，復考量被告犯
    罪後猶飾詞否認犯行，態度甚不可取，且未賠付告訴人所受
    之損害，暨被告提領之款項數額非微、犯罪動機、目的、手
    段、情節，及其自陳之智識程度、家庭生活狀況等一切情狀
    ，量處如主文所示之刑，並就併科罰金部分諭知易服勞役之
    折算標準，以示懲儆。
三、不予宣告沒收部分：
  ㈠按犯罪所得，屬於犯罪行為人者，沒收之，但有特別規定者
    ，依其規定；前2項之沒收，於全部或一部不能沒收或不宜
    執行沒收時，追徵其價額，刑法第38條之1第1項、第3項分
    別定有明文。而犯罪所得之沒收或追徵，其目的在於剝奪犯
    罪行為人之實際犯罪所得，使其不能坐享犯罪之成果，以杜
    絕犯罪誘因，性質上屬類似不當得利之衡平措施；有無犯罪
    所得、所得多寡，事實審法院應視具體個案之實際情形，綜
    合卷證資料及調查結果，依自由證明程序釋明其合理之依據
    而為認定，最高法院110年度台上字第5006號、第1489號判
    決意旨參照。又按犯第14條之罪，其所移轉、變更、掩飾、
    隱匿、收受、取得、持有、使用之財物或財產上利益，沒收
    之，洗錢防制法第18條第1項定有明文。而關於犯罪行為人
    犯洗錢防制法第14條之罪，其所掩飾之財物本身僅為洗錢之
    標的，難認係供洗錢所用之物，為本案洗錢犯罪構成要件事
    實前提，乃本罪之關聯客體，故洗錢行為之標的，除非屬於
    前置犯罪之不法所得，自非本案洗錢犯罪之工具及產物，亦
    非洗錢犯罪所得，尤非違禁物，尚無從依刑法沒收規定予以
    宣告沒收，自應依洗錢防制法第18條第1項前段規定予以宣
    告沒收。又此規定係採義務沒收主義，祇要合於前述規定，
    法院即應為相關沒收之諭知，然該洗錢行為之標的是否限於
    行為人者始得宣告沒收，法無明文，是倘法條並未規定「不
    問屬於犯罪行為人與否均沒收」時，自仍以屬於被告所有者
    為限，始應予沒收。
  ㈡經查，匯入本案帳戶之款項，均經被告提領後依「Desmond」
    指示換購為比特幣，業據被告供述在卷，並有前開被告與「
    Desmond」之對話紀錄、BTC網站頁面截圖可稽，是上開詐欺
    取財之犯罪所得，已非被告所實際管領，依法自無從對其加
    以宣告沒收提領之全部金額。此外，被告稱未因犯罪行為而
    另獲得報酬，卷內亦無確切證據足認被告確因本件犯行而實
    際獲得犯罪所得，爰不予宣告沒收犯罪所得。
據上論斷，應依刑事訴訟法第299條第1項前段、第300條，判決
如主文。
本案經檢察官鄭世揚提起公訴，檢察官馬凱蕙到庭執行職務。
中　　華　　民　　國　　111 　年　　4 　　月　　12　　日
                  刑事第五庭審判長法  官  黃怡瑜
                                  法  官  黃瀞儀
                                  法  官  郭韶旻
以上正本證明與原本無異。
如不服本判決應於收受送達後20日內向本院提出上訴書狀，並應
敘述具體理由。其未敘述上訴理由者，應於上訴期間屆滿後20日
內向本院補提理由書( 均須按他造當事人之人數附繕本) 「切勿
逕送上級法院」。
因疫情而遲誤不變期間，得向法院聲請回復原狀。
                                  書記官  黃佩儀　
中　　華　　民　　國　　111 　年　　4 　　月　　12　　日
附錄本判決論罪法條：
中華民國刑法第339條
意圖為自己或第三人不法之所有，以詐術使人將本人或第三人之
物交付者，處五年以下有期徒刑、拘役或科或併科五十萬元以下
罰金。
以前項方法得財產上不法之利益或使第三人得之者，亦同。
前二項之未遂犯罰之。
洗錢防制法第2條
本法所稱洗錢，指下列行為：
一、意圖掩飾或隱匿特定犯罪所得來源，或使他人逃避刑事追訴
    ，而移轉或變更特定犯罪所得。
二、掩飾或隱匿特定犯罪所得之本質、來源、去向、所在、所有
    權、處分權或其他權益者。
三、收受、持有或使用他人之特定犯罪所得。
洗錢防制法第14條
有第二條各款所列洗錢行為者，處7年以下有期徒刑，併科新臺
幣5百萬元以下罰金。
前項之未遂犯罰之。
前二項情形，不得科以超過其特定犯罪所定最重本刑之刑。